臺灣臺北地方法院民事判決
110年度簡上字第252號
上  訴  人  陳啟清  
訴訟代理人  劉健右律師
            黃薌瑜律師
被上訴人即
上  訴  人  財政部國有財產署北區分署

法定代理人  郭曉蓉  
訴訟代理人  呂相璇律師
複 代 理人  吳純怡律師
被 上 訴人  廖敏如  
訴訟代理人  李治明  
上列當事人間給付租金等事件，上訴人財政部國有財產署北區分
署、陳啟清對於本院臺北簡易庭於民國110年3月30日所為110年
度北簡字第4074號第一審判決不服，各自提起上訴、一部上訴，
本院於110年12月22日言詞辯論終結，判決如下：
    主  文
原判決關於㈠駁回財政部國有財產署北區分署後開第二項之訴部
分；㈡命乙○○給付逾新臺幣伍拾伍萬參仟參佰伍拾柒元本息部分
及該部分假執行之宣告；暨訴訟費用之裁判(除確定部分外)，均
廢棄。
第一項㈠廢棄部分，丙○○應給付財政部國有財產署北區分署新臺
幣壹拾壹萬柒仟肆佰肆拾肆元，及自民國一百一十年一月十五日
起至清償日止，按週年利率百分之五計算之利息。
第一項㈡廢棄部分，財政部國有財產署北區分署在第一審之訴駁
回。
財政部國有財產署北區分署其餘上訴駁回。
第一審(除確定部分外)、第二審訴訟費用，由丙○○負擔百分之十
二，餘由財政部國有財產署北區分署負擔。
    事實及理由
一、被上訴人即上訴人財政部國有財產署北區分署(下稱國有財
    產署)主張：伊為坐落臺北市○○區○○段0○段00000000000地號
    國有土地(下稱系爭土地)之管理機關，被上訴人丙○○(下逕
    稱姓名)於民國99年3月23日就其所有坐落系爭土地之門牌號
    碼臺北市○○區○○○路00巷00○0號房屋(下稱系爭房屋)，向伊
    承租系爭土地，雙方簽有國有基地租賃契約書(下稱系爭租
    約)，約定租期為99年2月1日至108年12月31日，並因丙○○設
    籍系爭房屋且房屋供自用住宅使用，符合自用住宅租金優惠
    條件，而享有租金優惠。惟丙○○於101年5月15日將戶籍遷出
    系爭房屋，不再符合自用住宅租金優惠條件，應改按全額計
    收租金，且丙○○自101年11月起即未依約給付租金，伊得依
    租約第3條、第6條第㈩項、第5條第㈢項約定及民法第250條、
    第439條規定，請求丙○○補繳101年11月至104年12月之租金
    差額新臺幣（下同）30萬2,564元及逾期繳納租金所生之違
    約金5萬1,730元，合計35萬4,294元，並得依民法第227條規
    定請求不完全給付之損害賠償，及依民法第179條規定請求
    返還所受之利益。另上訴人即被上訴人乙○○(下逕稱姓名)於
    105年1月6日因判決移轉原因而取得系爭房屋所有權，依民
    法第426條之1規定，系爭租約自是日起對乙○○亦屬存在，乙○○自應依系爭租約繳納租金，及清償逾期繳納租金所生之違
    約金，惟乙○○積欠105年1月至108年11月租金104萬2,315元
    及逾期違約金12萬6,152元，合計116萬8,467元，伊得依系
    爭租約第3條、第6條第㈩項、第5條第㈢項及民法第250條、第
    439條規定請求乙○○如數清償。爰依上開契約及法律規定，
    求為命丙○○給付35萬4,294元、命乙○○給付116萬8,467元，
    及均加付起訴狀繕本送達翌日起至清償日止法定遲延利息之
    判決。
二、丙○○則以：國有財產署主張之101年11月至103年12月租金差
    額，已罹於請求權時效，而系爭租約約定之逾期違約金，與
    租金債權有高度依附從屬關係，乃租金之從權利，國有財產
    署之租金差額給付請求權既已罹於時效，依民法第146條，
    其從權利即違約金之請求權亦隨之消滅。是國有財產署至多
    僅得請求104年度之租金差額及逾期違約金共11萬7,444元。
    又伊自105年1月起已無支付租金之義務，惟伊仍於106年3月
    9日繳付105年度租金19萬6,344元，此屬國有財產署之不當
    得利，伊得以對國有財產署之前揭不當得利債權，與國有財
    產署對伊之租金及違約金債權抵銷。經抵銷後，國有財產署
    已無剩餘可得請求之金額等語，資為抗辯。
三、乙○○則以：伊自出生時起即設籍並居住系爭房屋至今，從未
    遷移。系爭房屋先前因伊向訴外人甲○○借款，暫無力清償，
    而移轉登記予甲○○指定之人，嗣再移轉登記於丙○○名下，作
    為甲○○債權之擔保，伊清償借款債務後，甲○○及丙○○拒不移
    轉登記系爭房屋，經伊提起所有權移轉登記訴訟，取得鈞院
    104年度訴字第748號確定判決，並於105年1月6日完成系爭
    房屋之移轉登記。依民法第426條之1規定，丙○○於取得系爭
    房屋所有權期間與國有財產署簽訂之系爭租約，應自105年1
    月6日起對伊繼續存在，系爭房屋既供伊自住設籍，伊自享
    有自用住宅租金優惠，從而伊依系爭租約所應繳納之租金及
    逾期違約金，應按自用住宅租金優惠標準計算。國有財產署
    請求伊給付按全額租金標準計算之租金及逾期違約金，並無
    理由等語，資為抗辯。
四、原審判命乙○○給付國有財產署116萬8,467元本息，並駁回國
    有財產署其餘之訴。國有財產署、乙○○就其敗訴部分不服，
    各自提起上訴、一部上訴。而就㈠國有財產署上訴部分，上
    訴聲明：原判決關於駁回後開之訴部分均廢棄；廢棄部分，
    丙○○應給付35萬4,294元及起訴狀繕本送達翌日起至清償日
    止按週年利率5%計算之利息。丙○○則為答辯聲明：上訴駁回
    。㈡乙○○提起一部上訴部分，上訴聲明：原判決命伊給付超
    逾55萬3,357元本息，及該部分假執行之宣告，均廢棄；廢
    棄部分，國有財產署在第一審之訴及假執行之聲請均駁回(
    原審判命乙○○給付55萬3,357元本息部分，未據乙○○聲明不
    服，已告確定，非本院審理範圍)。國有財產署則為答辯聲
    明：上訴駁回。
五、查系爭土地為中華民國所有，國有財產署為管理機關，丙○○
    於99年3月23日就系爭房屋與國有財產署訂立系爭租約，約
    定租期為99年2月1日至108年12月31日止；及丙○○於101年5
    月15日已將戶籍遷出系爭房屋，乙○○則於105年1月6日自丙○○受讓取得系爭房屋所有權等情，有系爭租約、土地建物查
    詢資料，及本院104年度訴字第748號判決可稽(原審卷第33
    至41、79至84頁)，且為兩造所不爭執，堪信為真實。　　
六、國有財產署對丙○○請求部分：
　  國有財產署主張其與丙○○簽訂之系爭租約，於第3條約定以
    自用住宅租金優惠計收租金，惟丙○○於101年5月15日將戶籍
    遷出系爭房屋，已不再符合自用住宅租金優惠規定，應依租
    約第6條第㈩項改按全額計收租金，並補繳不符優惠期間(101
    年11月至104年12月期間)之租金差額，並給付因逾期繳納租
    金所生之逾期違約金等情，乃提出系爭租約及試算表為據(
    原審卷第33至35、85頁)，且未據丙○○爭執，惟丙○○以請求
    權時效消滅為由拒絕給付，及提出抵銷抗辯。經查：　　
  ㈠按租金請求權因5年間不行使而消滅；主權利因時效消滅者，
    其效力及於從權利，此觀民法第126條、第146條本文規定自
    明。違約金與原債權間，是否具有從屬性，而為從權利，則
    應視當事人之約定內容定之。經查，國有財產署所主張之10
    1年11月至104年12月租金差額，乃「按全額租金計算」及「
    按自用住宅租金優惠計算」之租金差額，其本質為租金，洵
    屬明確，自應適用民法第126條5年短期時效之規定。而觀之
    系爭租約第5條第㈢項第3款約定「承租人逾期繳納租金時，
    依下列標準加收違約金：1.逾期繳納未滿1個月者，照欠額
    加收千分之5…。2.逾期繳納在1個月以上，未滿2個月者，照
    欠額加收千分之10。3.逾期繳納在2個月以上，未滿3個月者
    ，照欠額加收千分之15。依此類推，每逾1個月，加收千分
    之5，最高以欠額之百分之30為限」等語(原審卷第35頁)，
    可見違約金之計收係依附於租金債權而發生，於原約定租金
    以外，按租金欠繳期間之長短，加收一定比例之違約金，而
    與租金債權有高度依附從屬關係，應認系爭租約所定之逾期
    違約金，具從權利性質，依民法第146條本文，於主權利(租
    金)因時效消滅時，從權利(逾期違約金)亦隨同消滅。
  ㈡次按消滅時效得因請求而中斷；時效因請求而中斷者，若於
    請求後6個月內不起訴，視為不中斷，此觀民法第129條第1
    項第1款、第130條規定自明。查系爭租約就承租人之租金繳
    納義務，係約定以年繳方式，由承租人於每年12月月底前繳
    納，有系爭租約附卷可稽(原審卷第33頁)，從而，國有財產
    署對丙○○101年11月至104年12月租金差額請求權，應係每年
    12月月底陸續發生，並各別自得行使時起算5年時效期間。
    經查：
　⒈就101年11月至103年12月之租金差額部分，國有財產署並未
    主張有何時效中斷事由，則101年11月至12月之租金差額請
    求權自101年12月31日得行使時起算、102年1月至12月租金
    差額請求權自102年12月31日得行使時起算、103年1月至12
    月租金差額請求權自103年12月31日得行使時起算，各因經
    過5年而罹於消滅時效。國有財產署直至110年1月6日始提起
    本訴，有起訴狀上本院收狀戳章可憑(原審卷第11頁)，顯已
    罹於請求權時效。系爭租約所定之逾期違約金具從權利性質
    ，業如前述，國有財產署101年11月1日至103年12月之租金
    差額請求權既已罹於時效，依民法第146條本文規定，國有
    財產署就該租金差額之逾期違約金請求權，亦隨同罹於時效
    而消滅。丙○○就國有財產署請求101年11月至103年12月之租
    金差額及違約金部分為時效抗辯並拒絕給付，即無不合，國
    有財產署不得請求其給付。至國有財產署就101年11月至103
    年12月之租金差額及違約金，另主張民法第179條、第227條
    之不當得利或不完全給付損害賠償，其名稱雖與租金不同，
    實質上仍為使用土地之代價，國有財產署仍應同樣按時收取
    ，不因此即謂其時效之計算應有不同。是國有財產署就前揭
    已罹於消滅時效之租金差額及違約金，另依民法第179條、
    第227條為請求，仍屬無據，不應准許。
　⒉就104年1月至12月之租金差額及違約金部分，國有財產署主張其於109年9月4日發函請求丙○○給付租金差額及違約金，且於請求後6個月内之110年1月6日起訴請求等情，乃提出函文、掛號郵件收件回執，及丙○○回覆該函文之陳情書為證(原審卷第59至62頁、本院卷第151頁)，並有起訴狀上本院收狀戳章可憑(原審卷第11頁)。依上規定，應認國有財產署109年9月4日之請求，對於請求時尚未罹於時效部分(即104年1月至12月租金差額請求權部分)，發生時效中斷之效力。因時效並未完成，丙○○就該部分為時效抗辯，核無可採。次查，國有財產署主張104年1月至12月之租金如按全額租金計算為每月1萬9,981元，如按自用住宅租金優惠計算為每月1萬1,988元，租金差額為每月7,993元，另逾期違約金則為每月為1,794元等情，乃據提出試算表為據(本院卷第194頁)，且為丙○○所不爭。依上計算，104年1月至12月之租金差額及逾期違約金合計應為11萬7,444元【(7993+1794)x12】，國有財產署依系爭租約之法律關係請求丙○○為給付，應屬有據。
　㈢丙○○另抗辯：其自105年1月起已無支付租金之義務，惟溢繳1
    05年度之租金19萬6,344元，其對國有財產署因而具有不當
    得利債權，得與國有財產署之租金及違約金債權抵銷部分，
    按基於給付而受利益之給付型不當得利，所謂「無法律上之
    原因」，係指受益人之得利欠缺「財貨變動之基礎權利及法
    律關係」之給付目的而言，依舉證責任分配原則，應由主張
    該不當得利返還請求權存在之人即原告，舉證證明其給付欠
    缺給付目的。丙○○抗辯其無支付租金義務卻溢繳105年度之
    租金19萬6,344元等情，核屬給付型不當得利，該不當得利
    債權為國有財產署所否認(本院卷第309頁)，依前開說明，
    應由丙○○就上開金額欠缺給付目的，負舉證之責。查丙○○主
    張其曾於106年3月9日繳付105年度按優惠租金條件計算之租
    金及違約金等情，固援引108年12月12日陳情書及所附繳款
    收據為據(本院卷第149至150頁)，惟據乙○○所述，該筆款項
    乃由乙○○繳納(本院卷第256頁)，丙○○是否確實支出該租金
    ，已難謂無疑。況系爭租約因系爭房屋所有權之移轉，已於
    105年1月6日由乙○○承繼系爭租約之承租人地位，乙○○與丙○○間另有房屋所有權移轉登記之債權債務糾葛，亦有本院104
    年度訴字第748號判決可稽(原審卷第79至84頁)，丙○○在租
    約已改由乙○○承繼後，繼續繳付105年度租金，亦未能排除
    出於為乙○○代墊租金、無因管理或其他債權債務關係，尚難
    單憑上開繳款事實，即認國有財產署受領該款項為無法律上
    原因。丙○○復未提出任何證據，以證明其繳付欠缺給付目的
    ，其主張上開款項為其對國有財產署溢繳之租金，而對國有
    財產署具不當得利債權云云，並執此為抵銷抗辯，即難認有
    據。
  ㈣綜上，國有財產署對丙○○請求104年1月至12月之租金差額及
    逾期違約金合計11萬7,444元，為有理由，逾上開範圍之請
    求則屬無據。　
七、國有財產署對乙○○為請求部分：
　㈠按租用基地建築房屋，承租人房屋所有權移轉時，其基地租
    賃契約，對於房屋受讓人，仍繼續存在，為民法第426條之1
    所明定。查系爭房屋原為丙○○所有，於105年1月6日因判決
    移轉原因，由乙○○登記取得所有權等情，有土地建物查詢資
    料可查(原審卷第41頁)。依上規定，乙○○自105年1月6日受
    讓取得系爭房屋時起，即承繼系爭租約之承租人地位。國有
    財產署主張乙○○應依系爭租約繳納租金，並就逾期繳納租金
    部分，依租約第5條加付逾期違約金，核屬有據。
　㈡查依國有財產署與丙○○所訂系爭租約以觀，租約係以承租人
    設籍系爭房屋且房屋供自用住宅使用，為適用自用住宅租金
    優惠之條件，且系爭租約係於第3條約定適用自用住宅租金
    優惠之租金，同時於第6條第㈩項約定如嗣後不符租金優惠條
    件時，承租人應改按全額給付租金，有系爭租約可按(原審
    卷第33至35頁)。而乙○○因105年1月6日受讓取得系爭房屋之
    所有權，依民法第426條之1規定，自是日起承繼系爭租約之
    承租人地位乙情，亦如前述。則105年1月6日後，前述租約
    第3條、第6條第㈩項租賃條件約定，於國有財產署、乙○○間
    即生契約效力，雙方均受拘束。乙○○主張其始終設籍並居住
    系爭房屋至今，房屋亦供自用等情，復為國有財產署所不爭
    ，且有戶籍謄本可佐(原審卷第105頁)，符合前述自用住宅
    租金優惠條件，復無租約第6條第㈩項所定須改按全額繳納租
    金之情事，是乙○○主張其適用自用住宅租金優惠，應按租約
    第3條優惠租金數額繳納租金等情，應屬有據。
　㈢國有財產署雖以：系爭租約係以丙○○適用自用住宅租金優惠
    為前提而簽訂，丙○○於101年5月15日將戶籍自系爭房屋遷出
    後，已喪失自用住宅租金優惠資格，乙○○於105年1月6日承
    繼承租人地位時，已無自用住宅租金優惠之資格；且自用住
    宅租金優惠資格，須由承租人提供申請書及相關證明文件進
    行申請，經伊核對確認符合條件並完成法定流程，承租人始
    得享有自用住宅租金優惠，乙○○並未依上開程序申請，自仍
    應依照系爭租約第6條第㈩項約定依全額計收租金云云。然查
    ，系爭租約因民法第426條之1規定，由乙○○承繼取得契約承
    租人地位，並得依前揭租賃條件主張承租人之權利，乃如前
    述，就租賃條件之適用，自以乙○○為基準，與前承租人丙○○
    無涉，國有財產署以丙○○已喪失租金優惠資格，主張乙○○不
    得適用自用住宅租金優惠云云，難認可採。又系爭租約無待
    任何申租作業程序，即依法直接於國有財產署、乙○○間發生
    契約效力，既如前述，系爭租約所定各項租賃條件，包含租
    金優惠約定在內，對於乙○○自有適用，國有財產署以乙○○並
    未完備申請租金優惠作業程序為由，主張乙○○不得適用租金
    優惠云云，亦非可採。
　㈣經本院協同國有財產署、乙○○進行爭點整理結果，雙方就乙○○應繳租金之起算日，合意溯及自105年1月1日起算，且不爭
    執如適用自用住宅租金優惠，則105年1月至108年11月積欠
    之租金共46萬9,355元、積欠之違約金共8萬4,002元(本院卷
    第249、258頁)，從而，國有財產署依系爭租約之法律關係
    ，得請求乙○○給付之租金及違約金應為55萬3,357元(469355
    +84002)，國有財產署逾上開範圍之請求，為無理由，應予
    駁回。
八、綜上所述，㈠國有財產署對丙○○請求部分，國有財產署依系
    爭租約之法律關係，請求丙○○給付11萬7,444元及自起訴狀
    繕本送達翌日即110年1月15日起(送達證書附於原審卷第93
    頁)至清償日止，按週年利率5%計算之利息，為有理由，應
    予准許。逾上開範圍之請求，則屬無據，不應准許。原審就
    國有財產署上開請求有理由部分，為國有財產署敗訴之判決
    ，尚有未洽，國有財產署上訴意旨指摘原判決此部分不當，
    求予廢棄，為有理由，爰由本院廢棄改判如主文第2項所示
    。至國有財產署請求不應准許部分，原審為國有財產署敗訴
    之判決，經核並無不合，國有財產署上訴意旨指摘原判決此
    部分不當，求予廢棄，為無理由，應駁回國有財產署此部分
    之上訴。㈡國有財產署對乙○○請求部分，國有財產署依系爭
    租約之法律關係，請求乙○○給付55萬3,357元及自起訴狀繕
    本送達翌日即110年1月26日起(110年1月15日寄存，經10日
    發生送達效力，送達證書附於原審卷第95頁)至清償日止，
    按週年利率5%計算之利息，為有理由。逾上開範圍之請求，
    則無理由，應予駁回。原審判命乙○○給付超過應准許部分，
    尚有未洽，乙○○上訴意旨指摘原判決此部分不當，求予廢棄
    ，為有理由，爰由本院廢棄改判如主文第3項所示。
九、又本件事證已臻明確，未經援用之證據，經審酌後核與判決
    結果不生影響，爰不一一論述，附此敘明。　　
十、據上論結，本件國有財產署之上訴為一部有理由，一部無理
    由，乙○○之上訴為有理由，依民事訴訟法第436條之1第3項
    、第449條第1項、第450條、第79條、第78條，判決如主文
    。
中　　華　　民　　國　　111 　年　　1 　　月　　5 　　日
            民事第八庭  審判長法　官  鄭佾瑩

                              法  官  宣玉華

                              法  官  鄧晴馨
以上正本係照原本作成。
本判決不得上訴。　　　　　　　　　　　　　　　
中　　華　　民　　國　　111 　年　　1 　　月　　5 　　日
                              書記官  林鈞婷